【裁判字號】    97,台上,4703
【裁判日期】    970925
【裁判案由】    違反公職人員選舉罷免法
【裁判全文】
最高法院刑事判決            九十七年度台上字第四七○三號
上  訴  人  甲○○
上列上訴人因違反公職人員選舉罷免法案件，不服台灣高等法院
高雄分院中華民國九十七年五月六日第二審判決（九十七年度選
上訴字第五號，起訴案號：台灣高雄地方法院檢察署九十五年度
選偵字第一○一號），提起上訴，本院判決如下：
    主  文
上訴駁回。
    理  由
按刑事訴訟法第三百七十七條規定，上訴於第三審法院，非以判
決違背法令為理由，不得為之。是提起第三審上訴，應以原判決
違背法令為理由，係屬法定要件。如果上訴理由書狀並未依據卷
內訴訟資料，具體指摘原判決不適用何種法則或如何適用不當，
或所指摘原判決違法情事，顯與法律規定得為第三審上訴理由之
違法情形，不相適合時，均應認其上訴為違背法律上之程式，予
以駁回。本件上訴人甲○○上訴意旨略稱：(一)、原判決事實認定
，上訴人於民國九十五年十月至十一月間，高雄市市議員選舉期
間之某日，在高雄市苓雅區奏捷里某巷內遇見設籍在該里，具有
投票權之陳許慧美時，交付新台幣（下同）一千元現金予陳許慧
美，而約其投票予市議員候選人許崑源，陳許慧美收受後，亦許
以其投票權為一定之行使。理由欄則援引陳許慧美在檢察官偵查
中證稱：「今年十至十一月間某日白天，在我住的那一里附近巷
子（拿到一千元）」、「我心裡想是與選舉有關」等語。原判決
以上開證據，認為上訴人交付陳許慧美金錢之目的係為賄選，似
與陳許慧美前揭證述不一致，有認定事實不依證據之違法。又原
判決認定上訴人對於有投票權之人交付賄賂，但在受賄者之一方
，是否認知行賄者所交付之金錢，係賄選之對價，而達成意思之
合致，似欠明瞭。原審未予調查審認，亦有違法。(二)、原判決事
實認定，設籍於奏捷里之選民沈劉英子得悉已有選民取得賄選金
，乃於九十五年十月間某日，前往上訴人之住處，基於要求賄賂
之意思，向上訴人表示：「最近聽人說你這裡有好康的嗎（台語
）？」上訴人回稱：「看看選舉要到時是否會有。」嗣沈劉英子
再於同月間某日前往上訴人住處時，上訴人即交付一千元予沈劉
英子，並於九十五年十一月下旬某日，候選人號次抽籤後，要求
沈劉英子投票支持市議員第五號候選人（許崑源），沈劉英子亦
許以其投票權為一定之行使。理由欄則援引沈劉英子在檢察官偵
查中證稱：「我問他（指上訴人）最近聽人說你這裡有好康嗎？
他回答……看看選舉要到時是否會有。他可能被我問急了，就拿
一千元給我」、「甲○○（上訴人）知道我不識字，只會認識號
碼，所以在選舉號碼抽出來之後，我騎車經過他處，他說要我選
五號」。上訴人於檢察官偵查中亦承認：「她（指沈劉英子）說
鄰居都有拿到買票錢，……她來了二次我都沒有給他錢，她來第
三次我就從我口袋裡拿出一千元給她」、「（沈劉英子前二次來
時）她說隔壁別人都有收到買票錢」、「是在十一月十五日候選
人號碼出來後，我才跟她說要投給五號」等語。原判決依據上開
證據，認為上訴人交付金錢給沈劉英子之目的係為賄選，似與沈
劉英子上開證述不一致。原審對於上訴人交付金錢之目的，是否
在於賄選？未予調查清楚。則其間有無對價關係？似欠明瞭。此
重要事實，原審未予調查審認，亦有調查未盡之違法。(三)、刑事
訴訟法第一百八十一條規定：「證人恐因陳述致自己或與其有前
條第一項關係之人受刑事追訴或處罰者，得拒絕證言」，又同法
第一百八十六條（第二項）規定：「證人於有第一百八十一條之
情形，應告以得拒絕證言」。本件已判刑確定之共同被告廖玉秋
、沈劉英子，於檢察官偵查中以證人身分作證時，應認為有「恐
因陳述致自己受刑事追訴、處罰」情事，自得拒絕證言。然檢察
官僅訊以：「你與被告甲○○有無親戚關係？」，據答稱：「沒
有」，即諭知具結之義務及偽證處罰，並命以朗讀結文後具結，
並未履行告知得拒絕證言之義務，其訴訟程序有違法定程序，自
有瑕疵。乃原審就此違背法定程序之證人證言，並未說明對於上
訴人是否仍具有證據能力，逕行引為上訴人有罪之依據，有理由
不備之違誤。(四)、原判決採信廖玉秋及陳許慧美於偵查中之證言
，認定上訴人分別交付一千五百元及一千元，確為賄選之金錢。
然而賄選，於致送賄款時，對於各選民均採同一標準，應無歧異
之情形。原審並未調查廖玉秋、陳許慧美之戶籍中，各有多少選
舉權人，即遽認上訴人交付給廖玉秋之一千五百元、交付給陳許
慧美之一千元均為賄款，而不採信上訴人所辯，係基於善心而交
付之慰問金。此項職權之判斷，是否合乎經驗法則，尚非無疑，
其判決違背法令云云。
惟查：原判決綜合全案卷證資料，本於事實審法院之推理作用，
認定上訴人有其事實欄所載之賄選犯行，因而撤銷第一審關於諭
知上訴人無罪部分之判決，改判論處上訴人對於有投票權之人，
交付賄賂，而約其投票權為一定之行使罪刑（並諭知緩刑），已
依據卷內資料，說明其所憑之證據及認定之理由。對於上訴人所
為之辯解，併已敘明：上訴人於九十五年間擔任高雄市苓雅區奏
捷里里長時，加入高雄市第七屆第四選區市議員候選人許崑源之
「服務團隊」，為其成員。上訴人為使許崑源能順利當選，基於
賄選之目的，於九十五年十月至十一月間，先後交付設籍於奏捷
里有投票權之選民沈劉英子、廖玉秋、陳許慧美，分別為一千元
、一千五百元、一千元之賄賂，而約渠等於該次市議員選舉時，
投票給許崑源。已判刑確定之沈劉英子、廖玉秋、陳許慧美亦基
於受賄之意思，收受賄賂，並分別於收受時或候選人號次抽籤後
，許以投票給許崑源等情。業據上訴人於檢察官偵查中坦承不諱
（原審已依公職人員選舉罷免法第九十九條第五項前段《原判決
誤載為第一百條第四項》在偵查中自白，減輕其刑），核與證人
沈劉英子、廖玉秋、陳許慧美結證之情節相符。上訴人嗣後翻異
前供，改稱各該金錢係善心接濟之慰問金，與選舉無關云云，乃
飾卸之詞，不足採信，已予說明及指駁。上訴意旨對於原判決所
為前揭論斷，並未依據卷內資料，具體指摘有何違背法令情形。
且查：(一)、事實之認定與證據之取捨，乃事實審法院之職權，苟
其事實之認定及證據之取捨，並不違背經驗法則與論理法則，即
不容任意指為違法而執為上訴第三審之理由。上訴人除於檢察官
偵查中坦承，其於高雄市第七屆市議員選舉前之九十五年十月至
十一月間，先後交付一千元、一千五百元、一千元給有投票權之
里民沈劉英子、廖玉秋、陳許慧美，而要求渠等投票給許崑源外
，並於第一審法院，仍坦承上情無訛（見第一審卷第十四頁至第
十六頁），並與沈劉英子、廖玉秋在第一審法院及陳許慧美在檢
察官偵查中結證之情節相符（見第一審卷第一四六頁至第一五四
頁、選他字第四五一號偵查卷第六十頁至第六十二頁）。上訴意
旨(一)、(二)、(四)所為指摘，係對原判決已說明事項及屬原審採證認
事職權之適法行使，持憑己見而為不同之評價，或對枝節性之問
題，重為事實之爭辯，均非適法之第三審上訴理由。(二)、證人恐
因陳述致自己或與其有刑事訴訟法第一百八十條第一項關係之人
受刑事追訴或處罰者，依同法第一百八十一條規定，得拒絕證言
。又證人有第一百八十一條之情形者，依同法第一百八十六條第
二項規定，應告以得拒絕證言。本件第一審檢察官於偵查中，對
於共同被告沈劉英子、廖玉秋以證人身分命具結作證時，雖未踐
行上開告知義務，即逕行告以具結之義務及偽證之處罰並命朗讀
結文後具結，其所踐行之訴訟程序固有瑕疵。然證人沈劉英子、
廖玉秋在第一審法院作證，於具結、行交互詰問之前，法院已依
刑事訴訟法第一百八十六條第二項規定，告以得拒絕證言，有審
判筆錄可查（見第一審卷第一四六頁、第一五二頁），而沈劉英
子、廖玉秋依法具結後，仍證述有收受上訴人所交付之一千元、
一千五百元，上訴人並要求渠等投票給五號許崑源（見第一審卷
第一四八頁、第一五三頁、第一五四頁）。從而縱使除去沈劉英
子、廖玉秋於偵查中之證述，仍應為同一事實之認定，且於上訴
人之權益及判決之結果均無影響。上訴意旨(三)所為指摘，亦非適
法之第三審上訴理由。其上訴違背法律上之程式，應予駁回。
據上論結，應依刑事訴訟法第三百九十五條前段，判決如主文。
中    華    民    國  九十七  年    九    月  二十五  日
                      最高法院刑事第七庭
                          審判長法官  謝  俊  雄
                                法官  陳  世  雄
                                法官  魏  新  和
                                法官  吳  信  銘
                                法官  徐  文  亮
      本件正本證明與原本無異
                                      書  記  官
中    華    民    國  九十七  年    九    月   三十   日
                                                      Ｖ


司法院資訊處製作；財團法人民間司法改革基金會備份。
